臺灣屏東地方法院民事判決　　　　　　110年度屏簡字第254號
原　　　告　聯邦商業銀行股份有限公司


法定代理人　李憲章　
訴訟代理人　徐良一　
　　　　　　郭雅慧　
被　　　告　莊國慶　
　　　　　　莊詠淇　
　　　　　　莊正宗　
兼上列二人共同
訴訟代理人　莊秀青　
上列當事人間撤銷遺產分割協議事件，本院於110年10月12日言
詞辯論終結，判決如下：
    主  文
原告之訴駁回。
訴訟費用由原告負擔。
    事實及理由
一、按訴狀送達後，原告不得將原訴變更或追加他訴，但請求之
    基礎事實同一、該訴訟標的對於數人必須合一確定時，追加
    其原非當事人之人為當事人者，不在此限，民事訴訟法第43
    6條第2項、255條第1項第2款、第5款定有明文。經查，本件
    原告起訴時僅列莊國慶及「莊＊＊」為被告，請求撤銷之遺
    產分割協議範圍亦僅及於屏東縣○○市○○段000地號土地
    及坐落其上之同段157建號建物，嗣於審理中追加及更正被
    告為莊國慶、莊秀青、莊詠淇及莊正宗，並變更及追加聲明
    為：㈠被告莊國慶、莊秀青、莊詠淇及莊正宗就被繼承人莊
    景雲所遺如附表所示遺產所為之遺產分割協議債權行為及附
    表所示編號1至3不動產所為之遺產分割登記物權行為，應予
    撤銷。㈡被告莊秀青就附表所示編號1至3不動產於民國109
    年6月12日以分割繼承為登記原因之所有權移轉登記應予塗
    銷。經核原告就聲明所為之變更，其請求之基礎事實同一，
    又本件撤銷遺產分割登記事件屬固有必要共同訴訟，即本件
    訴訟標的對被繼承人莊景雲之所有繼承人（即全體遺產分割
    協議之當事人）有合一確定之必要，是原告所為訴之變更與
    追加，核與前開規定相符，應予准許。
二、原告主張：被告莊國慶積欠原告債務新台幣（下同）383,40
    3元及利息未清償。而附表所示之財產（下合稱系爭遺產）
    原為訴外人即被繼承人莊景雲所有，嗣後為被告莊秀青分割
    繼承取得系爭遺產，被告莊國慶同為被繼承人莊景雲繼承人
    之一，且未聲請拋棄繼承，現因被告等人合意將全部遺產分
    割歸由被告莊秀青取得之行為，導致被告莊國慶陷於無資力
    而有害及原告之債權受償，被告間之分割協議顯然有危害原
    告之債權行使，且屬無償行為，原告乃依民法第244條第1項
    請求撤銷被告間就系爭遺產所為之遺產分割協議及物權移轉
    行為，同時依民法第244條第4項請求被告莊秀青塗銷系爭遺
    產之分割繼承登記等語。並聲明：㈠被告莊國慶、莊秀青、
    莊詠淇及莊正宗就被繼承人莊景雲所遺如附表所示遺產所為
    之遺產分割協議債權行為及附表所示編號1至3不動產所為之
    遺產分割登記物權行為，應予撤銷；㈡被告莊秀青就附表所
    示編號1至3不動產於109年6月12日以分割繼承為登記原因之
    所有權移轉登記應予以塗銷。
三、被告方面：
  ㈠莊秀青則以：93年間有借款30萬元給莊國慶有約定要給付利
    息但沒有特別約定利息如何給付；有給莊詠淇現金40萬元，
    給莊正宗40萬元，作為買賣遺產價金之對價，當初根據實價
    登陸之金額參考，將附表1至3之不動產以160萬元為價值而
    由被告等人分配之，不動產雖分歸給莊秀青，但莊秀青有給
    付其他3人或是現金40萬元或是代償國民年金費用，或以原
    有借款債務抵償之並非無償；另外莊景雲之遺產中關於現金
    647,076元是扣除喪葬費用25萬元後，每人分配10萬元等語
    資抗辯，並聲明：如主文所示。
  ㈡莊正宗則以：因為沒有錢，所以同意分配現金，遺產之不動
    產給莊秀青等語置辯，並聲明：如主文所示。
  ㈢莊國慶則以：其因為有積欠國民年金費用，莊秀青以償付年
    金之金額做為分配遺產之對價等語置辯，並聲明：如主文所
    示。
  ㈣莊詠淇：先前由莊秀青給付現金40萬元，當初根據實價登陸
    之金額參考，將附表1至3之不動產以160萬元為價值而由四
    人分配之，不動產雖分歸給莊秀青，但莊秀青有給其他3人
    40萬元或是代償或已原有借款債務抵償之等語置辯，並聲明
    ：如主文所示。
四、本院之判斷
  ㈠兩造不爭執事項如下：
  ⒈被告莊國慶積欠原告之債務為38萬3,403元及自94年12月22
    日起至清償日止，按年息19.71％計算之利息；暨自94年12
    月22日起至清償日止，逾期第1個月計付150元，第2個月計
    付300元，第3個至第5個月每月收取600元。
  ⒉被繼承人莊景雲之遺產中，坐落屏東縣○○市○○段000地
    號土地（1/1）及同段157建號房屋(1/1)及同段497地號土地
    （1/64）均是分配給莊秀青所有。上述3筆不動產根據遺產
    核定總價值為1,966,031元，4分之1為491,507元。
  ㈡爭執事項：被告間之遺產分割協議行為有無構成詐害原告之
    債權行為？
  ⒈關於被告間如何分配莊景雲遺產分述如下：
  ⑴被告莊秀青抗辯其雖分配附表編號1至3所示不動產，但分配
    時有給付莊正宗40萬元之出售對價，有其提出協議書第3點
    及109年6月11日匯款證明可參（見本院卷第183、185頁），
    郵局存款扣除喪葬費用後，剩餘之現金是在父親百日當日拜
    拜完給付結算完畢，有喪葬費用收據可佐證（本院卷第187
    至193頁），及被告莊秀青陳述為佐證（本院卷第224頁）。
  ⑵莊秀青給予莊詠淇現金40萬元，此部分有被告莊秀青陳述因
    為當初調查遺產附近之實價登錄，故將不動產以160萬元之
    價值分配算出每人的分可代價是40萬元，所以之後才個別付
    款或以代償債務抵償對價，至於莊詠淇的現金當初是一自己
    北上找伊處理，當時莊詠淇還交身份證、印鑑證明及印鑑章
    給他帶回來交給地政士辦理遺產分割登記之經過在卷（本院
    卷223頁）。
  ⑶關於莊國慶部分：莊秀青陳述是以先前借款40萬元作為莊國
    慶之遺產出售對價，有借據、協議書第1點記載可參（見本
    院卷第181、183頁）；另外以先前代償莊國慶之國民年金費
    用作為存款配剩餘10萬元給付之佐證，已提出郵局匯款證據
    可稽，合計有107年5月11日給付5萬元、同年6月14日代繳40
    ,581元，合計約為10萬元之證明，而此代償事實也為莊國慶
    所自陳在卷（見本院卷第229至238頁、224頁筆錄）。
  ⒉核算莊景雲遺產中，關於坐落屏東縣○○市○○段000地號
    之土地及同段157建號房屋、及同段497地號土地之遺產核定
    總價值為1,966,031元，計算應繼分4分之1為491,507元，與
    被告陳述之出售對價40萬元核屬相近；而關於郵局存款扣除
    25萬餘元之喪葬費用後（見本院卷第187至193頁之喪葬費用
    單據）後，每人再各分配10萬元之過程，也如前述，則莊國
    慶可受分配之遺產，是以積欠莊秀青借款債務抵償遺產可分
    應繼分，及莊秀青以代償國民年金保險基金費用抵償其可分
    存款，則上述遺產分割協議關於莊國慶可分遺產之部分，莊
    秀青並非無償取得之，堪以認定。
  ⒊而債權人依民法第244條規定，撤銷債務人所為之有償或無
    償行為者，須具備下列之條件：1.為債務人所為之法律行為
    。2.其法律行為有害於債權人。3.其法律行為係以財產權為
    目的。4.如為有償之法律行為，債務人於行為時，明知其行
    為有害於債權人，受益人於受益時，亦明知其事情。至於債
    務人之法律行為除有特別規定外，無論為債權行為抑為物權
    行為，均非所問。又按民法第244條第1、2項所稱之無償或
    有償行為，係以債務人與第三人間之行為有無互為對價關係
    之給付為其區別標準。債權人行使民法第244條規定之撤銷
    權，以債務人之行為有害及債權，為其要件之一。此之所謂
    害及債權，乃指債務人之行為，致積極的減少財產，或消極
    的增加債務，因而使債權不能獲得清償之情形（最高法院81
    年度台上字第207號判決意旨參照）。易言之，縱民法第244
    條所得撤銷之行為包含以其人格上之法益為基礎之財產上之
    身分行為，則被告間就系爭遺產之分割協議及分割繼承登記
    行為，仍應以其間是否互為對價關係之給付，判斷是否害及
    債權人之債權，債權人方得依法撤銷。
  ⒋本件原告主張被告間就系爭遺產所為之遺產分割協議及物權
    移轉行為，係以財產權為目的之無償法律行為，且自己之權
    利係因該項行為致受損害，既經認定被告間就附表之遺產分
    割協議行為並非無償為之，而是莊秀青提出相當遺產對應之
    價值有償取得，且莊國慶之積極財產雖因此減少，但其消極
    債務也減輕之（積欠莊秀青之借款債務消滅，及積欠之國民
    年金保險費用債務也於莊秀青代償範圍消滅），核與前述詐
    害債權之撤銷要件並不符合，原告主張依民法第244條第1項
    請求撤銷被告間就系爭遺產所為之遺產分割協議及物權移轉
    行為，同時依民法第244條第4項請求被告莊秀青塗銷系爭遺
    產之分割繼承登記，其請求無據，應予駁回。
  ⒌又民法第244條撤銷權，自債權人知有撤銷原因時起，1年間
    不行使，或自行為時起，經過10年而消滅，民法第245條定
    有明文。經查，原告於110年4月28日提起本件訴訟，有本院
    收文戳章在卷為憑，距其於110年3月29日調閱系爭遺產之登
    記謄本未逾1年（見本院卷第15、211頁）；且距被告於109
    年6月6日及同年6月12日就系爭遺產為分割行為時未逾10年
    ，有屏東縣屏東地政事務所110年5月19日屏所地一字第1103
    0572700號函附之土地登記申請書、遺產分割協議書、繼承
    系統表、被繼承人除戶謄本、被告之戶籍謄本、印鑑證明、
    財政部南區國稅局遺產稅免稅證明書等件及財政部南區國稅
    局屏東分局110年5月19日南區國稅屏東營所字第1101303847
    號函附之遺產稅核定通知書存卷可查（見本院卷第47至88頁
    ），依上開規定，原告提起本件訴訟尚未罹於行使撤銷權之
    除斥期間，並為敘明。
五、訴訟費用負擔：民事訴訟法第78條。
中    華    民    國    110    年    10    月    26    日
                   屏東簡易庭      法  官  潘  快
正本係照原本作成。
如不服本判決，應於送達後廿日內，向本院提出上訴狀並表明上
訴理由，如於本判決宣示後送達前提起上訴者，應於判決送達後
廿日內補提上訴理由書（須附繕本）。如委任律師提起上訴者，
應一併繳納上訴審裁判費。
中    華    民    國   110    年    10    月    26    日
                                  書記官  鍾嘉芸
附表：
┌──┬───────────────────┬────┐
│編號│莊景雲遺產明細、存款及投資：新台幣：元│權利範圍│
├──┼───────────────────┼────┤
│1   │屏東縣○○市○○段000地號土地         │全部    │
├──┼───────────────────┼────┤
│2   │屏東縣○○市○○段000○號建物門牌號碼 │全部    │
│    │屏東縣○○市○○路00巷00號房屋        │        │
├──┼───────────────────┼────┤
│3   │屏東縣○○市○○段000地號土地         │1/64    │
├──┼───────────────────┼────┤
│4   │歸來郵局存款647,076元                 │全部    │
├──┼───────────────────┼────┤
│5   │新光銀行屏東分行存款643元             │全部    │
├──┼───────────────────┼────┤
│6   │新光金融控股股份有限公司投資8,996元   │全部    │
└──┴───────────────────┴────┘